臺灣高等法院民事判決
111年度保險上易字第9號
上  訴  人  彭玉珍  
訴訟代理人  劉鎮豪  
被  上訴人  國泰人壽保險股份有限公司
法定代理人  黃調貴  
訴訟代理人  張天香  
被  上訴人  羅辰焌（原名羅峰鍚、羅文裕）
            陳彥輔（原名陳凱傑）
上列當事人間請求損害賠償事件，上訴人對於中華民國110年12
月22日臺灣桃園地方法院110年度保險字第12號第一審判決提起
上訴，本院於111年7月12日言詞辯論終結，判決如下：
    主      文
上訴、追加之訴均駁回。
第二審（含追加之訴）訴訟費用由上訴人負擔。
    事實及理由
壹、程序事項：
　　按於第二審為訴之變更或追加，非經他造同意，不得為之，
    但請求之基礎事實同一者，不在此限，民事訴訟法第446條
    第1項、第255條第1項第2款定有明文。查上訴人於原審主張
    ：伊於民國(下同)96年6月29日前某日，委託國泰人壽保險
    股份有限公司（下稱國泰人壽公司）壽險業務員被上訴人羅
    辰焌(下以姓名稱之）購買6年期繳費之國泰人壽創世紀變額
    萬能壽險丁型（下稱系爭保險），並依羅辰焌要求，於96年
    6月29日匯款新臺幣(下同)30萬元予羅辰焌作為繳納保費使
    用，但羅辰焌不具保險業務員證照，且未交付伊系爭保險之
    保單（下稱系爭保單），直到96年8月27日，方約伊補簽系
    爭保險保單號碼：0000000000號之要保書(下稱系爭要保書)
    ，國泰人壽公司壽險業務員被上訴人陳彥輔（下以姓名稱之
    ）則未經伊同意變更伊之住址，導致伊權益受損。羅辰焌與
    陳彥輔（下稱羅辰焌等2人）共同意圖為自己不法之所有，
    侵占伊上開匯款之30萬元，並致伊受有精神損失120萬元，
    爰依民法第184條第1項前段、第2項、第195條第1項前段，
    請求羅辰焌等2人連帶賠償150萬元，及自96年6月29日起至
    清償日止，按週年利率8％計算之利息。國泰人壽公司乃羅辰
    焌等2人之僱用人，依民法第188條第1項本文規定，應與其
    等負連帶賠償責任。上訴人於本院依相同請求權基礎，追加
    請求被上訴人連帶給付上訴人上開本金150萬元自 96年8月2
    7日起至清償日止，按週年利率8％計算之利息；並追加依系
    爭保險契約第3、4條約定，請求被上訴人應連帶給付30萬元
    ，及自96年6月29日起至清償日止，按週年利率16％計算之利
    息，經核追加之訴與原訴訟主張之基礎事實同一，依上開規
    定，爰予准許。
貳、實體事項：
一、上訴人主張：羅辰焌於85年8月29日至100年6月28日期間，
    陳彥輔於93年12月28日至101年12月5日期間，擔任國泰人壽
    公司壽險業務人員，從事招攬保單工作。伊於96年6月29日
    前某日，在桃園市○○區○○路0段00號天秤座民歌餐廳，委託
    羅辰焌購買系爭保險，並於96年6月29日基於羅辰焌之要求
    匯款30萬元予羅辰焌，供羅辰焌繳納保費使用。但羅辰焌未
    交付伊系爭保險之保單，直到96年8月27日，方約伊補簽系
    爭要保書，陳彥輔則未經伊同意變更伊之住址，導致伊權益
    受損。羅辰焌等2人共同意圖為自己不法之所有，侵占伊上
    開30萬元，並致伊受有精神上損失，爰選擇合併依民法第18
    4條第1項前段、第184條第2項、第185條第1項前段，請求羅
    辰焌等2人連帶給付伊30萬元，並依民法第195條第1項規定
    ，請求羅辰焌等2人連帶賠償伊精神慰撫金120萬元。國泰人
    壽公司為羅辰焌等2人之僱用人，應負僱用人之連帶賠償責
    任，爰依民法第188條第1項本文之規定，請求國泰人壽公司
    應與羅辰焌等2人連帶給付伊150萬元，暨均自96年6月 29日
    起至清償日止，按週年利率8％計算之利息等語。原審判命國
    泰人壽公司與羅辰焌應連帶給付上訴人18萬元，及國泰人壽
    公司自104年2月10日起，羅辰焌自104年2月4日起，均至清
    償日止，按週年利率5％計算之利息，駁回上訴人其餘之訴，
    上訴人就敗訴部分提起一部上訴（上訴人對於原審駁回其請
    求國泰人壽公司、羅辰焌就本金18萬元連帶給付自96年6月2
    9日起至104年2月9日止，按週年利率8％計算之利息，及自10
    4年2月10日起至清償日止，逾週年利率5％計算之利息部分，
    未聲明不服，不在本件裁判範圍內，爰不贅述），及於本院
    追加請求：上開本金150萬元自96年8月27日起至清償日止，
    按週年利率8％計算之利息；並追加起訴主張：羅辰焌不具保
    險業務員證照，且未交付系爭保單給伊，陳彥輔未經伊同意
    變更伊的住址為羅辰焌之住址，導致伊權益受損，爰依系爭
    保險契約書第3、4條約定，請求被上訴人應連帶賠償伊30萬
    元，及自96年6月29日起至清償日止，按週年利率16％計算之
    利息等語。上訴及追加之訴聲明：㈠、原判決關於駁回上訴
    人後開第2至3項之訴部分，及該部分假執行之聲請，均廢棄
    。㈡、國泰人壽公司、羅辰焌應再連帶給付上訴人132萬元，
    及自96年6月29日起至清償日止，按週年利率8％計算之利息
    。㈢、陳彥輔應與國泰人壽公司及羅辰焌連帶給付上訴人150
    萬元，及自96年6月29日起至清償日止，按週年利率8％計算
    之利息。㈣、被上訴人應就原判決主文第1項及上開㈡、㈢所示
    本金150萬元，再連帶給付自96年8月27日起至清償日止，按
    週年利率8％計算之利息。㈤、被上訴人應連帶給付上訴人30
    萬元，及自96年6月29日起至清償日止按年息16％計算之利息
    。
二、被上訴人則以：系爭保險之保險費採月繳1萬元方式，因為
    屬投資型保險，要保人可選擇保險金額30萬元至1140萬元，
    羅辰焌建議上訴人先投保30萬元，並依上訴人所託，於96年
    8月至97年7月間陸續繳納12期保險費共12萬元，且上訴人親
    簽系爭要保書、於96年9月27日在保險單簽收回條上簽名、
    於101年12月間申請補發系爭保單，系爭保險契約業已成立
    ，至上訴人與羅辰焌間約定如何保管系爭保險契約書，無礙
    於系爭保險契約之成立，國泰人壽公司依系爭保險契約收取
    12期保險費共12萬元，無侵占上訴人之金錢，亦無侵害上訴
    人權利。又上訴人無人格權受損，其請求精神慰撫金，顯無
    理由。再者，上訴人因不願意家人知悉其投保一情，故在系
    爭要保書上指定記載其友人即訴外人陶語嫻住址為通訊地址
    ，非羅辰焌等2人竄改。此外，系爭保險契約第3、4條約定
    ，係規範要保人於收受保險單後10日內可撤銷契約，並非損
    害賠償之請求權，且上訴人確有收取系爭保險契約書，沒有
    權利受損，上訴人依系爭保險契約第3、4條約定，請求賠償
    30萬元本息，即屬無據。退步言，若認被上訴人應負損害賠
    償責任，則為時效抗辯，且上訴人與有過失，應免除或減輕
    國泰人壽賠償金額等語，資為抗辯。答辯聲明：上訴及追加
    之訴均駁回。
三、本院得心證之理由：
㈠、上訴人依民法第184條第1項前段、第2項；第188條第1項本文
    請求羅辰焌、國泰人壽公司連帶給付上訴人18萬元（即上訴
    人交付羅辰焌之保費一部）本息，有無理由？
　⒈按因故意或過失，不法侵害他人之權利者，負損害賠償責任
    ；違反保護他人之法律，致生損害於他人者，負賠償責任。
    但能證明其行為無過失者，不在此限；受僱人因執行職務，
    不法侵害他人之權利者，由僱用人與行為人連帶負損害賠償
    責任，民法第184條第1項前段、第2項、第188條第1項本文
    分別定有明文。
　⒉上訴人主張伊於96年6月29日前某日，委託國泰人壽公司之受
    僱人羅辰焌購買系爭保險，並於96年6月29日匯款30萬元予
    羅辰焌用以繳納保費，羅辰焌僅於96年8月至97年7月間陸續
    為伊繳納12期保險費共12萬元，剩餘之18萬元則遭羅辰焌侵
    占入己等情，業據上訴人提出彰化銀行中壢分行匯款單、系
    爭保險之重要事項告知書、保費明細表等件影本可稽（審附
    民卷第18、21至23頁），且為羅辰焌、國泰人壽公司所不爭
    執，堪予認定。是上訴人依民法第184條第1項前段規定請求
    羅辰焌、依第188條第1項本文規定請求國泰人壽公司，應連
    帶給付上訴人18萬元，及自附帶民事起訴狀繕本送達之翌日
    即國泰人壽自104年2月10日起（審附民字卷第52頁）；羅辰
    焌自104年2月4日起（見審附民字卷第2頁），均至清償日止
    ，按法定利率即週年利率5%計算之利息，於法有據，應予准
    許。上訴人另依民法第184條第2項規定對羅辰焌為同一請求
    ，即無庸論斷。
㈡、上訴人依民法第184條第1項前段、第2項；第188條第1項本文
    規定請求羅辰焌、國泰人壽公司連帶給付上訴人12萬元（即
    上訴人交付羅辰焌之其餘保費）本息，有無理由？
　　按本公司對本契約應負的責任，自本公司同意承保且要保人
    交付第一次保險費時開始，本公司並應發給保險單作為承保
    的憑證。要保人在本公司簽發保險單前先交付相當於第一次
    保險費而發生應予給付之保險事故時，本公司仍負保險責任
    ，系爭保險契約第3條定有明文（本院卷第370頁）。經查，
    被上訴人主張上訴人為投保系爭保險，於96年6月29日匯款3
    0萬元保險費予羅辰焌，並於96年8月27日補簽系爭要保書、
    委託辦理結匯額度查詢暨結匯授權書、同意聲明書，羅辰焌
    則自96年8月29日起至97年7月3日止，為上訴人每月繳納1萬
    元，共計12萬元之保險費予國泰人壽公司，上訴人再於96年
    8月28日於保單帳戶價值試算表上簽名，及於96年9月27日簽
    收保險單簽收回條1紙等情，業據被上訴人提出上開要保書
    、授權書、同意聲明書、試算表及保險單簽收回條、繳費紀
    錄等件影本可稽（本院卷第135至142頁、第143、145頁），
    及上訴人於102年3月23日在上訴人對羅辰焌提出詐欺、侵占
    等刑事告訴案件之警詢中陳稱：羅辰焌於96年8月27日主動
    找我簽保單，依照羅辰焌指示簽名等語，有該警詢筆錄影本
    可佐（本院卷第147頁），堪予認定。依前揭保險契約之約
    定，可知上訴人與國泰人壽公司間之系爭保險契約於羅辰焌
    替上訴人繳納第一期款即96年8月29日時成立生效。參以上
    訴人簽立之96年8月28日保單帳戶價值試算表記載：「繳費
    方式：定期定額，月繳。保險金額：240萬元（可選擇之保
    險金額為30萬元至1,140萬元）。定期定額保險費：10,000
    元」，以及96年9月27日保險單簽收回條記載：「您投保本
    公司國泰人壽創世紀變額萬能壽險（丁型）」、「貴保戶本
    保險的定期保險費用為月繳10,000元」、「茲聲明本人已了
    解上列內容，並已收到保險單（含商品說明書）」（本院卷
    第143、155頁），益徵系爭保險採每月1萬元之定期定額方
    式繳納保險費，羅辰焌按月為上訴人繳納12期保費，共計12
    萬元，合於系爭保險契約約定，亦符合上訴人投保之需求，
    上訴人既已簽立上開文件，事後諉為簽立前不知各該文件內
    容，係遭羅辰焌詐騙而簽署云云，為被上訴人否認，上訴人
    亦未舉證以實其說，為不可採。從而，上訴人主張羅辰焌未
    經伊同意，擅自變更為每月繳納1萬元保費方式，構成侵權
    行為云云，顯然無據。上訴人依民法第184條第1項前段、第
    2項規定請求羅辰焌，依民法第188條第1項本文規定請求國
    泰人壽公司，應連帶賠償上訴人12萬元，及自96年6月29日
    起至清償日止，按週年利率8％計算之利息，暨自96年8月27
    日起至清償日止，再按週年利率8％計算之利息，均無理由。
㈢、上訴人依民法第184條第1項前段、第2項、第195條第1項前段
    ；第188條第1項本文規定請求羅辰焌、國泰人壽公司連帶給
    付上訴人120萬元本息，有無理由？
　　按不法侵害他人之名譽者，被害人雖非財產上之損害，亦得
    請求賠償相當之金額，民法第195條第1項前段規定甚明。此
    非財產損害之賠償須以人格權遭遇侵害，使精神上受有痛苦
    為必要。經查，羅辰焌固然侵占上訴人保險費18萬元，然未
    侵害上訴人人格權或人格法益，自不生非財產上之損害。依
    上開說明，上訴人依民法第184條第1項前段、第2項、第195
    條第1項前段規定請求羅辰焌，依民法第188條第1項本文規
    定請求國泰人壽公司，應連帶賠償上訴人精神慰撫金120萬
    元，及自96年6月29日起至清償日止，按週年利率8％計算之
    利息，暨自96年8月27日起至清償日止，按週年利率8％計算
    之利息，即屬無據。
㈣、上訴人依民法第184條第1項前段、第2項、第195條第1項前段
    、第185條第1項前段規定，請求陳彥輔應與羅辰焌及國泰人
    壽公司就上開㈠至㈢共計150萬元，負連帶賠償責任，有無理
    由？　
　　上訴人主張陳彥輔與羅辰焌共同侵占上訴人保險費30萬元云
    云，提出系爭要保書影本為憑（原審卷1第299頁）。陳彥輔
    則抗辯：伊未曾參與羅辰焌與上訴人之系爭保險投保事項，
    且無侵占上訴人之保險費等語。經查，系爭要保書雖顯示陳
    彥輔（原名陳凱傑）於業務員欄位簽名，然參以上訴人自承
    其投保之經過，自始至終僅與羅辰焌一人接洽，保險費亦係
    交予羅辰焌，陳彥輔未曾參與其中；招攬保險之人乃羅辰焌
    ，不知道陳彥輔用什麼名義在要保書上簽名等情（附民卷第
    3至5頁、本院卷第19至20頁；原審卷1第276頁），及羅辰焌
    於原審時陳稱：系爭保險需要公會辦的投資型保單考試合格
    才可以寫保單掛業績，我沒有資格，陳彥輔有，所以就用他
    的名義，他的名字是我簽的等語（原審卷1第276頁），核與
    系爭保險乃投資型保險商品（原審卷1第297至316頁），以
    及保險業務員管理規則第4條、第11條規定、金融監督管理
    委員會金管法字第0950054861號函說明（本院卷第573至574
    頁），投資型保險商品需由具有該種商品測驗合格證方可銷
    售乙節，足徵羅辰焌係借用陳彥輔之保險業務員名義簽署系
    爭保單以取得業績，陳彥輔所辯堪認屬實。上訴人復未提出
    其他事證證明陳彥輔有共同侵占上訴人保險費之事實，是上
    訴人此部分請求，洵屬無據。
㈤、上訴人依系爭保險契約第3、4條約定，追加請求被上訴人應
    連帶給付上訴人30萬元本息，有無理由？
　⒈上訴人主張羅辰焌不具保險業務員證照，未將系爭保單交予
    伊，且陳彥輔未經伊同意變更伊之住址，導致伊無法於收到
    保單後10日內為解約之意思表示，侵害伊撤銷契約之自主權
    ，被上訴人應依系爭保險契約第3、4條約定負30萬元本息之
    連帶賠償責任云云（本院卷第162頁、第550頁）。惟按系爭
    保險契約第3條約定：「本公司對本契約應負的責任，自本
    公司同意承保且要保人交付第一次保險費時開始，本公司並
    應發給保險單作為承保的憑證。要保人在本公司簽發保險單
    前先交付相當於第一次保險費而發生應予給付之保險事故時
    ，本公司仍負保險責任」、第4條約定：「要保人於保險單
    送達的翌日起算10日內，得以書面檢同保險單親自或掛號郵
    寄向本公司撤銷本契約。要保人依前項規定行使本契約撤銷
    權者，撤銷的效力應自要保人親自送達時起或郵寄郵戳當日
    零時起生效，本契約自始無效，本公司應無息退還要保人所
    繳保險費；本契約撤銷生效後所發生的保險事故，本公司不
    負保險責任。但契約撤銷生效前，若發生保險事故者，視為
    未撤銷，本公司仍應依本契約規定負保險責任」（本院卷第
    370頁）。可知系爭保險契約第3、4條約定並非損害賠償之
    請求權基礎，上訴人依系爭保險契約第3、4條約定，請求被
    上訴人負連帶賠償責任，已非有據。
　⒉依上開三之㈡所示，上訴人與國泰人壽公司間之系爭保險契約
    關係於96年8月29日起成立生效，及上訴人簽收之「保險單
    簽收回條」載明：「茲聲明本人已了解上列內容，並已收到
    保險單（含商品說明書）」(本院卷第155頁)，並佐以上訴
    人於102年3月23日在上訴人對羅辰焌提出詐欺、侵占等刑事
    告訴案件之警詢中陳稱：當時保單都交給羅辰焌，我後來有
    向保險公司補發等語（本院卷第149頁），足徵上訴人明知
    系爭保險契約已成立生效，並委由羅辰焌保管系爭保單，上
    訴人得自由決定要否行使系爭保險契約第4條之撤銷權。況
    查，上訴人於101年12月19日向國泰人壽公司申請補發系爭
    保單並收受之，此有保單補發紀錄及繳款紀錄明細等件，及
    上訴人102年3月23日警詢筆錄影本可稽（審附民卷第23頁、
    本院卷第145、148頁），當時上訴人未向國泰人壽公司反應
    其員工羅辰焌先前未交付保單，是上訴人主張其因羅辰焌未
    交付系爭保單，而權利受侵害云云，自與事證不符，尚非可
    採。
　⒊上訴人係於友人陶語嫻陪同下簽立系爭要保書暨相關文件，
    且各文件上所載上訴人之地址均係填載陶語嫻位於「00鎮00
    街000巷00弄00號」之住所地，此有系爭要保書、委託辦理
    結匯額度查詢暨授權書、保險單簽收回條影本可稽（本院卷
    第135、140、155頁），及證人陶語嫻之證述暨其陳報之個
    人資料可佐（個人資料文件卷、原審卷2第32頁）。參以羅
    辰焌於臺灣桃園地方法院104年度訴字第127、369、370號偽
    造文書等案件中陳稱：系爭要保書上的00鎮00街000巷00弄0
    0號的住址不是上訴人本人的，是她指定用陶語嫻的住址當
    聯絡地址，她擔心家人知道等語（本院卷第283頁）。此外
    ，系爭要保書第4欄要保人欄位「密戶」註記「密夫」（本
    院卷第135頁），顯示上訴人要求對其丈夫保密系爭保單。
    足徵被上訴人抗辯上訴人因不想讓其家人知道其投保系爭保
    險，方以友人地址為系爭保險契約之通訊地址等語，應可採
    信。故上訴人主張陳彥輔未經伊同意變更伊之住址，導致伊
    無法於收到保單後10日內為解約之意思表示，侵害伊撤銷契
    約之自主權云云，顯與事證矛盾，要非可採。
　⒋綜上，上訴人依系爭保險契約第3、4條約定，追加請求被上
    訴人連帶給付30萬元本息，洵屬無據。
四、綜上所述，上訴人依民法第184條第1項前段規定請求羅辰焌
    ，及依民法第188條第1項本文規定請求國泰人壽公司，應連
    帶給付上訴人18萬元，及羅辰焌自104年2月4日起，國泰人
    壽公司自104年2月10日起，均至清償日止，按週年利率5%計
    算之利息，為有理由，應予准許；逾此所為請求（除未上訴
    部分外），為無理由，不應准許。從而原審就上開不應准許
    部分，為上訴人敗訴之判決，並駁回其假執行之聲請，核無
    不合，上訴論旨指摘原判決此部分不當，求予廢棄改判，為
    無理由，應駁回其上訴。上訴人於第二審追加起訴，依同上
    請求權及對羅辰焌等2人依民法第184條第2項、第185條第1
    項前段規定，請求被上訴人應就本金150萬元，再連帶給付
    自96年8月27日起至清償日止，按週年利率8％計算之利息，
    暨依系爭契約第3、4條約定，請求被上訴人應連帶給付上訴
    人30萬元，及自96年6月29日起至清償日止按年息16％計算之
    利息，為無理由，應予駁回。
五、本件事證已臻明確，兩造其餘攻擊或防禦方法及所用之證據
    ，經本院斟酌後，認為均不足以影響本判決之結果，爰不逐
    一論列，附此敘明。
六、據上論結，本件上訴及追加之訴為無理由，依民事訴訟法第
    449條第1項、第78條，判決如主文。　
中　　華　　民　　國　　111 　年　　8 　　月　　2 　　日
                    民事第二十一庭
                        審判長法  官  翁昭蓉
                              法  官  鍾素鳳
                              法  官  羅惠雯
正本係照原本作成。
如不服本判決，應於收受送達後20日內向本院提出上訴書狀，其
未表明上訴理由者，應於提出上訴後20日內向本院補提理由書狀
（均須按他造當事人之人數附繕本）。上訴時應提出委任律師或
具有律師資格之人之委任狀；委任有律師資格者，另應附具律師
資格證書及釋明委任人與受任人有民事訴訟法第466條之1第1項
但書或第2項所定關係之釋明文書影本。如委任律師提起上訴者
，應一併繳納上訴審裁判費。
中　　華　　民　　國　　111 　年　　8 　　月　　2 　　日
    　　　　　　　　　　　　　書記官　洪秋帆